最高法院刑事判決　　　　　　　　　　　　　　　八十七年度台上字第二五九八號
　　上　 訴　 人　台灣高等法院台中分院檢察署檢察官
　　被　　　　告　甲○○
　　上訴人即被告　江正梃
　　　　　　　　　江正光
　　被　　　　告　丙○○
　　上　 訴　 人　丁○○
　　　　　　　　　乙○○
　　　　　　　　　戊○○
　　上訴人即被告　田正華
右上訴人等因被告等違反槍砲彈藥刀械管制條例等罪案件，不服台灣高等法院台中分
院中華民國八十七年四月二十九日第二審判決（八十六年度上訴字第二八○五、二八
○七號，起訴案號：台灣台中地方法院檢察署八十六年度偵字第一一七二七、一一七
二八、一二四八四、一三一九六、一三三一八、一三三一九、一四二六八、一四五一
一、一六六八四、一六九四八、一七七五七號），提起上訴，本院判決如左：
    主  文
原判決關於甲○○未經許可，運輸衝鋒槍，及江正梃、江正光、丙○○、田正華部分
均撤銷，發回台灣高等法院台中分院。
其他上訴駁回。
    理  由
一發回（即甲○○未經許可，運輸衝鋒槍，及江正梃、江正光、丙○○、田正華）部
分：
本件原判決認定上訴人即被告田正華於民國八十一年間犯妨害自由罪，經台灣板橋地
方法院判處有期徒刑四月，於八十三年十二月二十七日執行完畢，不思悔改。被告甲
○○及上訴人即被告江正梃（甲○○之子）、江正光（甲○○之侄）、被告丙○○共
同基於自泰國私運具有殺傷力之槍枝、子彈入境販賣圖利之概括犯意，推由甲○○赴
泰國購買槍枝、子彈。甲○○乃利用不知情已成年之顏金朝（另由檢察官不起訴處分
）委託其在泰國購買花枝肉進口時，將槍枝（含衝鋒槍）、子彈夾藏於冷凍花枝肉，
混於漁貨中，先後於八十五年五、六月間、八十五年十一月、八十六年二月、八十六
年三月，及八十六年五月二十九日，計五次利用不知情已成年之船長陳俊南（另由檢
察官不起訴處分）駕駛亞順二○六號漁船，將藏有槍枝、子彈之花枝肉，私運回高雄
市小港區紅毛港碼頭（詳如原判決附表所載）。貨物運抵該碼頭後，由顏金朝通知甲
○○卸貨時間，甲○○即與江正梃、江正光同車至該碼頭，將冷凍花枝肉及藏放之槍
枝、子彈運回嘉義市○○街八七巷十四號住處解凍，再伺機將槍枝、子彈，未經許可
出售他人，或作價交給丙○○、鄭榮燦、于金聰（鄭、于二人業經一審判刑確定）轉
售圖利。計：(一)、八十六年二月十七日，在嘉義市○○路一三五號九樓鄭榮燦住處浴
室，由甲○○、江正梃、江正光與有犯意聯絡之鄭榮燦一起解凍花枝肉，取出槍械，
以每支手槍新台幣（下同）三十萬元之價格，售予一起前來購買槍械之陳錫煌（業經
一審判刑確定）、上訴人戊○○及綽號「阿吉」已成年不詳姓名男子，戊○○、陳錫
煌及該綽號「阿吉」者即基於共同未經許可無故持有手槍、子彈之犯意，一次購買手
槍三支（含彈匣三個）、子彈九顆，而無故持有之（該等手槍、子彈於八十六年八月
十三日中午十二時許，由陳錫煌帶同警方在台北市○○○路五號水門內草叢起獲，送
鑑定時該九顆子彈均經試射）。(二)、甲○○於八十五年七月間，在嘉義市某處將手槍
一支（含彈匣一個）及子彈十顆，作價二十二萬元，交給有犯意聯絡之鄭榮燦，鄭再
以二十五萬元轉售給魏宗榮（業經一審判刑確定）。(三)、甲○○於八十五年十一月間
，在嘉義市某處，將手槍一支（含彈匣一個）、子彈十顆，作價三十萬元交給有犯意
聯絡之鄭榮燦，鄭再以三十五萬元轉售予蔡順國。(四)、甲○○於八十五年七月間，在
嘉義市某處，將手槍一支（含彈匣一個）、子彈二十五顆，作價三十萬元，交給有犯
意聯絡之鄭榮燦，經亦有犯意聯絡綽號「阿欽」已成年不詳姓名男子介紹，以三十六
萬元轉售沈宜利（業經一審判刑確定）。(五)、甲○○於八十五年六月間，在高雄市博
愛公園附近，由丙○○陪同，以十八萬元出售手槍一支（含彈匣一個）、子彈五顆予
于金聰。(六)、甲○○、江正梃、江正光於八十五年七月間，將手槍一支（含彈匣一個
）、子彈二十顆，作價三十萬元交給丙○○，丙○○經有犯意聯絡之于金聰找到買主
楊福春，在台南縣下營鄉楊福春住處，以三十五萬元售予楊福春（業經一審判刑確定
），丙○○分得二萬元，于金聰分得三萬元。(七)、甲○○於八十五年八月間，將手槍
一支（含彈匣一個）、子彈二十顆，作價三十七萬元交付丙○○，丙○○再經有犯意
聯絡之于金聰找到買主楊福春，在楊福春上開住處，以四十六萬元轉售予楊福春，丙
○○分得四萬元，于金聰分得五萬元。(八)、八十六年三月間，在嘉義市○○○路南嘉
大飯店附近，由有犯意聯絡之于金聰駕車搭載丙○○，並約楊福春及通知甲○○、江
正梃、江正光到場，由甲○○逕將手槍二支、子彈九十顆售予楊福春，得款五十六萬
元，于金聰、丙○○各分得二千元。(九)、八十六年二月間，甲○○將手槍四支、子彈
一百二十顆，作價一百十八萬元交給丙○○，柳旋於高雄市楊福春租住處，以一百二
十萬元轉售楊福春，丙○○分得二萬元。(十)、八十五年底在高雄縣大社鄉某竹林，由
丙○○及有犯意聯絡之黃俊傑（業經一審判刑確定），帶同楊福春在場，甲○○以三
十萬元出售手槍一支、子彈二十顆予楊福春，丙○○分得五萬元，丙○○再分五千元
予黃俊傑。(十一)、甲○○於八十五年底，將手槍一支（含彈匣一個）、子彈六顆，作價
十二萬五千元交付丙○○，丙○○再以十五萬元交給有犯意聯絡之林佳彬（業經一審
判刑確定）及黃俊傑（業經一審判刑確定）帶至屏東市○○路一七七巷一○七號嘉隆
檳榔攤，轉給亦有犯意聯絡之洪清田（業經一審判刑確定）尋找買主，洪清田乃找到
宋鴻增（業經一審判刑確定），宋即在該檳榔攤以二十六萬元價格買受，丙○○、黃
俊傑、林佳彬各分得二萬五千元，洪清田分得六萬元。(十二)、甲○○於八十六年二月間
，將手槍一支（含彈匣一個）、子彈三十顆，作價十九萬元，交付丙○○，丙○○在
其高雄市住處，將之轉交有犯意聯絡之林佳彬、黃俊傑，由林佳彬、黃俊傑帶往屏東
市，透過亦有犯意聯絡之洪清田售予「王春榮」。(十三)、八十六年二、三月間，丙○○
與有犯意聯絡之黃俊傑相偕至嘉義市某處，由江正光交付九○手槍、九二手槍各二支
（含彈匣八個），子彈一百二十顆予黃俊傑，九○手槍一支作價二十八萬元、九二手
槍一支作價三十萬元，黃俊傑將之帶回屏東市，透過有犯意聯絡之洪清田尋找買主，
將其中九○手槍、九二手槍各一支（含彈匣六個）及子彈一百十三顆售予不詳姓名者
（剩餘手槍二支（含彈匣二個）、子彈七顆先後於八十六年七月二十六日下午二時三
十分許，及同年月三十一日下午三時許，由洪清田帶同警方在屏東市○○路○路地下
道上方草叢，及同市○○○路合輝木業公司廢棄工廠內起獲，其中六顆子彈經試射）
。(十四)、甲○○於八十六年三、四月間，將加長拉柄固定之手槍一支、子彈一百顆，交
付丙○○轉售，丙○○即由有犯意聯絡之林佳彬、洪清田帶同買主「王春榮」，在高
雄市某處，以四十萬元之價格成交。另楊福春購得上開手槍、子彈後，擬轉賣營利，
上訴人丁○○知情後，竟意圖介紹楊福春出售手槍、子彈，而與楊福春基於共同販賣
手槍、子彈之概括犯意聯絡，適上訴人乙○○意圖購買手槍、子彈，即請其友田正華
介紹，乙○○、田正華二人即基於未經許可，無故持有手槍、子彈之犯意聯絡，由田
正華出面與丁○○接洽購買手槍、子彈事宜，丁○○即於八十六年五月上旬某日，至
台南縣下營鄉開化村中營五四五號楊福春住處，向楊福春拿取手槍一支（含彈匣三個
）、子彈九十顆，旋於嘉義縣義竹鄉六桂村義竹二○九之一號丁○○住處，以四十萬
一千元之價格，代理楊福春將之出售予代理乙○○出面購買之田正華，田正華即將所
購得手槍、子彈轉交乙○○（該等手槍、子彈於八十六年六月八日下午二時三十分許
，由乙○○帶同警方在嘉義縣水上鄉○○村○○路地○道旁南靖幹十二右支三電信桿
旁起獲扣案，其中子彈三顆於送鑑定時經試射）。丁○○復於八十六年五月間，著手
介紹楊福春以三十六萬元之價格，出售手槍一支（含彈匣二個）、子彈三十顆予田正
華，丁○○已向楊福春拿取上開手槍、子彈，因田正華未能籌足現金而未交付，旋為
警循線查獲，因而販賣未遂（此項手槍、子彈，於八十六年六月七日下午六時許，由
警方在丁○○住處查獲，送鑑定時其中五顆子彈經試射）。嗣於八十六年五月二十九
日上午十時許，在上述碼頭附近，經警當場逮捕甲○○、江正梃、江正光，並在亞順
二○六號漁船，查扣其等第五次走私入境之衝鋒槍一支（含彈匣二個）、手槍二十三
支（含彈匣四十六個）、子彈一千三百十六顆（送鑑定時其中二十七顆經試射）；繼
於同（二十九）日上午十一時十分許，在嘉義市○○街八七巷十四號甲○○住處，查
扣子彈一顆，再循線查獲丙○○、丁○○、乙○○、戊○○、田正華等情，因而撤銷
第一審關於甲○○未經許可，運輸衝鋒槍及江正梃、江正光、丙○○、田正華部分之
科刑判決，改判仍依想像競合及牽連犯關係，論甲○○、江正梃、江正光、丙○○以
共同未經許可，運輸衝鋒槍罪刑，就田正華部分，論以共同未經許可，無故持有手槍
罪刑，雖非無見。惟查：(一)科刑之判決書，對於犯罪事實必須詳加認定，而後於理由
內明其認定犯罪事實所憑之證據及其認定之理由，方足以資論罪科刑，其所載事實
理由與其所宣告之主文，尤必相互一致，若僅於理由內明其有犯罪之證據，而事實
欄內並未認定，則理由失其依據，僅於主文內宣告其罪刑，而事實理由內均未記載，
則主文失其根據，均與法定程式不符，其判決即難謂非違法。原判決事實欄一載明田
正華於八十一年間犯妨害自由罪，經台灣板橋地方法院判處有期徒刑四月，於八十三
年十二月二十七日執行完畢；理由二後段亦說明田正華於前案執行完畢後，五年內再
犯有期徒刑以上本件之罪，應依累犯之規定加重其刑。惟原判決主文第四項就田正華
部分並未為累犯之諭知。又原判決事實欄二載明：「甲○○、江正梃、江正光及丙○
○，共同基於自泰國私運具有殺傷力之槍枝、子彈入境販賣圖利之概括犯意，自八十
五年五、六月間起至八十六年五月二十九日止，先後五次私運槍枝、子彈入境台灣販
賣等情，理由二前段亦說明甲○○、江正梃、江正光及丙○○多次運輸槍枝、彈藥，
多次私運管制物品進口及多次銷售走私管制物品犯行，均時間緊接，犯意概括，犯罪
構成要件相同，應依連續犯論以一罪並加重其刑。惟原判決主文第二項就甲○○、江
正梃、江正光、丙○○部分均未為連續犯之諭知，原判決主文與事實、理由顯有相互
矛盾之違法。(二)有罪之判決書應記載事實，刑事訴訟法第三百零八條定有明文。所謂
事實，不僅指犯罪之行為而言，即犯罪之時、日、處所、動機、目的、手段、結果等
與論罪科刑有關之事項，亦應依法認定予以明確之記載。又原判決附表為事實之一部
分，且犯罪客體為構成犯罪要件之重要部分，自應明白認定，詳細記載，始稱適法。
卷查，本件查扣之手槍，計有比利時、奧地利、美國、巴西、捷克、西班牙、中共、
匈牙利、德國、義大利等多國之製品，且甲○○自第一次至第四次私運入境之子彈各
若干，原判決附表均未詳細記載，本院自難為適用法律當否之判斷。(三)第一審判決就
甲○○所有子彈，計宣告沒收一、四四八顆（見原審卷第一宗第九十四頁反面至九十
五頁正面），原判決則僅沒收一、二九一顆，何以有此差異，原判決未說明其理由，
尚嫌理由不備。以上或為檢察官上訴意旨所指摘，或為本院得依職權調查之事項，江
正梃、江正光及田正華亦分別上訴表示不服，應認原判決關於上開部分有撤銷發回更
審之原因。原判決事實欄二載明甲○○等人先後販賣槍、彈達十四次，但未按時間先
後順序排列，稍嫌紊亂，案經發回，應併注意及之。
二駁回（即丁○○、乙○○、戊○○）部分：
(一)丁○○、乙○○部分：
按刑事訴訟法第三百七十七條規定，上訴於第三審法院，非以判決違背法令為理由不
得為之。是提起第三審上訴，應以原判決違背法令為理由，係屬法定要件。如果上訴
理由並未依據卷內訴訟資料，具體指摘原判決不適用何種法則或如何適用不當，或所
指摘原判決違法情事，顯與法律規定得為第三審上訴理由之違法情形，不相符合時，
均應認其上訴為違背法律上之程式，予以駁回。本件上訴人丁○○上訴意旨略稱：(一)
共犯之成立，除共同實施犯罪行為外，尚以有意思聯絡為要件。共犯楊福春無論在警
訊或偵審中，均僅供述其將槍、彈售予上訴人，至上訴人係仲介或自為販賣，其一概
不知，難認上訴人與楊福春間就販賣槍、彈有何犯意聯絡，原判決論處上訴人與楊福
春共同販賣槍、彈罪刑，適用法則顯有不當。(二)本件係同案被告乙○○託田正華，田
正華轉託上訴人，上訴人始探知楊福春有槍、彈可賣，售價四十萬一千元，由乙○○
支付，而楊福春亦實得四十萬一千元，上訴人分文未得，可見上訴人與楊福春絕無共
同販賣槍、彈營利之犯意聯絡。蓋上訴人僅居間介紹，槍、彈亦由楊福春送至上訴人
住處，並非上訴人回住處交付田正華，上訴人參與構成要件之因素並不存在，縱行
為不法，亦僅應成立幫助犯，原判決論以共同正犯，難謂適法。(三)田正華於八十三年
五月二十日，欲以二十萬元託上訴人向楊福春購買槍、彈，但為上訴人所拒。惟上訴
人仍一時好奇，欲目睹真槍之感受，楊福春始槍至上訴人住處，供上訴人一睹其實
，旋置於住處二樓，並非擬出售予田正華，原判決就此部分論上訴人以共同販賣槍、
彈未遂，適用法則亦有違誤。上訴人乙○○上訴意旨略以：(一)緩刑之宣告係承審法官
之職權，不得任意撤銷。原判決就何以撤銷第一審判決所為之緩刑宣告，並未說明其
理由，自屬理由不備。(二)保安處分對上訴人而言，無異一罪二罰，原判決就上訴人部
分併予宣告於刑之執行完畢或赦免後令入勞動場所強制工作三年，顯然違背法令各等
語。惟查，原判決依憑丁○○、乙○○及田正華於警訊及在偵查中之供述，乙○○所
買受而為警查獲之手槍一支（含彈匣三個、子彈九十顆（送鑑定時試射三顆））及在
丁○○住處查獲之手槍一支（含彈匣二個、子彈三十顆（送鑑定時試射五顆））扣案
，上開槍、彈經內政部警政署刑事警察局鑑驗認均具殺傷力，有該局鑑驗通知書在卷
足據等證據，資以認定丁○○犯有修正前槍砲彈藥刀械管制條例第七條第二項未經許
可販賣手槍罪，同法條第五項第二項未經許可販賣手槍未遂罪，及同條例第十一條第
一項未經許可販賣彈藥罪，同法條第四項第一項未經許可，販賣彈藥未遂罪。乙○○
犯有修正前槍砲彈藥刀械管制條例第七條第四項未經許可，無故持有彈藥罪。丁○○
與楊福春間，互有犯意聯絡及行為分擔，為共同正犯。又以一行為犯未經許可販賣手
槍罪，與未經許可，販賣彈藥罪，及以一行為犯未經許可，販賣手槍未遂罪，與未經
許可，販賣彈藥未遂罪，分別依想像競合關係，各從較重之未經許可，販賣手槍罪，
及未經許可，販賣手槍未遂罪處斷。上述犯行，時間緊接，構成要件相同，顯基於概
括之犯意，反覆實施，應依連續犯論以未經許可，販賣手槍一罪並加重其刑。而乙○
○與田正華間，互有犯意聯絡，行為分擔，應論以共同正犯。其以一行為觸犯上述二
罪名，依想像競合關係，從較重之未經許可，無故持有手槍罪處斷。並說明丁○○、
乙○○犯罪後，槍砲彈藥刀械管制條例經於八十六年十一月二十四日修正公布，自同
年月二十六日施行，比較新舊法規定，以舊法有利於翁、吳二人，均依舊法處斷。因
而撤銷第一審關於丁○○、乙○○部分之科刑判決，改判仍論丁○○以共同連續未經
許可，販賣手槍罪，處有期徒刑陸年，並應於刑之執行完畢或赦免後令入勞動場所強
制工作年，手槍壹支（含彈匣貳個）、子彈貳拾伍顆均沒收。乙○○則論以共同未
經許可，無故持有手槍罪，處有期徒刑壹年陸月，應於刑之執行完畢或赦免後令入勞
動場所強制工作年，手槍壹支（含彈匣個）、子彈捌拾柒顆均沒收，已詳述其所
憑之證據及認定之理由。並以丁○○否認與楊福春共同販賣槍、彈，辯稱：伊曾至楊
福春住處，為楊及其母治病，知其宅有子彈之類物品，適田正華受乙○○之託，問伊
有何人出售槍枝，伊為炫耀人脈寬廣，乃探問楊福春可購得槍枝，始幫助乙○○向楊
福春買受槍、彈。嗣田正華又託伊購買槍枝，但為伊所拒，惟楊福春又槍、彈至伊
住處，伊不願幫助出售，遂將之置於住處二樓，待機退還楊福春，未及退還，即為警
查獲云云，核係卸責之詞，不足採取。楊福春於原審供證：伊僅將槍、彈寄放丁○○
處，並非託其出售，乃事後故為護，同不足採，在理由內詳予指駁。從形式上觀察
，原判決關於丁○○、乙○○部分，並無其二人上訴意旨所指違背法令之情形。按刑
法上之幫助犯，係指以幫助之意思，對於正犯資以助力，而未參與實施犯罪之行為者
而言，如就構成犯罪事實之一部，已參與實施，即屬共同正犯。原判決認定丁○○先
向楊福春取得槍、彈，再親自轉交田正華，第一次已交付田正華，第二次則因田正華
未備齊價金，始未交付，暫放其住處二樓，顯已分擔販賣槍、彈實施犯罪行為之一部
，原判決就丁○○部分，論以共同正犯，適用法則洵無不當，上訴意旨指其僅居間介
紹，應僅成立幫助犯，顯有誤會。又丁○○第二次販賣槍、彈未遂之事實，迭據丁○
○、田正華於警訊及在偵查中供述一致（見一二四八四號偵卷第二八至三四頁、第一
○三至一○四頁），原判決就此部分論丁○○以共同販賣槍、彈未遂罪，適用法則亦
無違誤，丁○○就此部分主張其僅在觀賞真槍實彈，並非意在販賣，再為事實上之爭
執，殊非適法之第三審上訴理由。再緩刑與刑罰不同，並無不利益變更之限制。原判
決撤銷第一審關於乙○○部分緩刑之宣告，業在理由三詳述其調查審認之意見，難謂
有理由不備之違法。而保安處分適用裁判時之法律，刑法第二條第二項定有明文。乙
○○犯本件之罪後，槍砲彈藥刀械管制條例業經修正，關於刑罰部分，經比較新舊法
，以舊法有利於乙○○，原判決乃適用舊法處斷，業如前述。但該條例修正後，於第
十九條第一項增訂：犯第七條、第八條、第十條、第十一條、第十二條第一項至第三
項、第十三條第一項至第三項之罪，經判處有期徒刑者，應於刑之執行完畢或赦免後
，令入勞動場所強制工作，其期間為三年。經核乙○○所為，係犯修正前槍砲彈藥刀
械管制條例第七條第四項之罪，亦即修正後之該條例第七條第四項之罪。乙○○既經
判處有期徒刑一年六月，依上說明，原判決就其部分併予宣告強制工作之處分及其期
間，於法即無不合。此外，丁○○、乙○○上訴徒憑己意，對原審職權之適法行使及
原判決理由已詳為說明之事項，任意爭辯，顯與法定上訴第三審之形式要件不符，其
等上訴各違背法律上之程式，均應予駁回。
(二)上訴人戊○○部分：
查第三審上訴書狀，應述上訴之理由，其未述者，得於提起上訴後十日內補提理
由書於原審法院，已逾上述期間，而於第三審法院未判決前仍未提出上訴理由書狀者
，第三審法院應以判決駁回之，刑事訴訟法第三百八十二條第一項、第三百九十五條
後段規定甚明。本件上訴人戊○○被訴共同未經許可，無故持有手槍罪（修正前槍砲
彈藥刀械管制條例第七條第四項），不服原審判決，於民國八十七年五月十二日提起
上訴，並未述理由，迄今逾期已久，於本院未判決前仍未提出，依上開規定其上訴
自非合法，應予駁回。
據上論結，應依刑事訴訟法第三百九十七條、第四百零一條、第三百九十五條，判決
如主文。
中      華      民      國    八十七    年      八      月      七      日
                              最高法院刑事第二庭
                                  審判長法官  施  文  仁
                                        法官  陳  炳  煌
                                        法官  張  淳  淙
                                        法官  洪  文  章
                                        法官  林  錦  芳
      右正本證明與原本無異
                                              書  記  官
中      華      民      國    八十七    年      八      月     十一     日
